臺灣高等法院刑事判決　　　　　　 96年度上更(一)字第126號
　　上　訴　人　臺灣板橋地方法院檢察署檢察官
　　上　訴　人
　　即　被　告　甲○○
　　選任辯護人　莊勝榮　律師
　　被　　　告　乙○○
　　選任辯護人　王惠光　律師
上列上訴人因被告偽證等案件，不服臺灣板橋地方法院92年度訴
字第1356號，中華民國92年8月12日第一審判決（起訴案號：臺
灣板橋地方法院檢察署91年度偵續字第95號），提起上訴，判決
如下：
    主      文
原判決撤銷。
甲○○共同犯剝奪他人行動自由罪，處有期徒刑陸月；又犯教唆
偽證罪，處有期徒刑陸月。應執行有期徒刑拾月。緩刑肆年。
乙○○犯偽證罪，處有期徒刑陸月。緩刑參年。
    事實及理由
壹、構成要件的犯罪事實
一、甲○○與陸冠銓因投資股票的網路家族而結識，甲○○並委
    託陸冠銓進行股票投資。
  　嗣因投資受有損失，甲○○將其母遺留給甲○○，用於出國
    讀書的新台幣（下同）200多萬元虧損用盡，而陸冠銓並未
    出面處理。
    甲○○不甘受損失，竟與姓名不詳的2名成年男子，共同基
　　於妨害自由及傷害的犯意聯絡，先由甲○○以有事商談為由
    ，騙陸冠銓外出談話。
  　民國90年6月29日14時40分許，甲○○駕駛其所白色三菱廠
    牌自用小客車，搭載該2名與甲○○具有犯意聯絡的成年男
    子及另1名不知情女子，前往陸冠銓位於臺北縣蘆洲市○○
    路224巷56號的住處附近，於陸冠銓見到之前曾乘座過的甲
    ○○的前述白色自用小客車駛近而趨前走向該車時，即遭該
    2名成年男子，強押上車，剝奪陸冠銓的行動自由。
  　車行至臺北縣蘆洲市○○路底堤防邊垃圾場，四下無人之際
    ，甲○○即推由該2名男子在車上，以鐵管毆打陸冠銓，致
    陸冠銓額頭裂傷、血腫；左後枕部血腫、右顳部血腫、左肋
    下挫傷、左後背瘀傷。
    甲○○等3人並以此強暴脅迫手段，令陸冠銓簽立3張本票，
    致陸冠銓行無義務之事。
    陸冠銓簽立本票後，甲○○等人始離開現場，並於台北縣三
    重市重陽橋附近釋放陸冠銓。
　　陸冠銓隨即於同日20時10分許，向臺北縣政府蘆洲分局三民
  　派出所報案。
二、三民派出所接獲報案，即通知甲○○於翌日零時50分，到所
    制作筆錄。
  　甲○○得知陸冠銓指稱甲○○所使用的車輛是上述白色三菱
    自用小客車，為製造不在場證明，即前往臺北市○○○路○
　　段326號，友人乙○○之兄黃俊隆經營的「崇晟汽車有限公
　  司」（下稱崇晟公司），委由不知情的黃俊隆填寫估價單，
    並出示予員警作為不在場證明。
    甲○○另基於教唆偽證的犯意，教唆乙○○在臺灣板橋地方
　  法院檢察署開庭時，虛偽陳述上述白色自用小客車於90 年6
    月26日至同年7月3日，期間一直在前述崇晟公司維修中。
三、證人乙○○明知90年6月26日至同年7月3日止，甲○○所有
    的白色三菱自小客車，並未於其兄黃俊隆經營的「崇晟公司
    」維修；乙○○竟基於偽證的故意，於91年2月8日，在臺灣
    板橋地方法院檢察署90年度偵字第15295號，甲○○傷害等
    案件偵查時，就關於甲○○究竟有無在90年6月27日將前述
    白色自用小客車送修等，攸關甲○○是否涉有傷害等罪的案
    情重要事項，竟基於偽證的故意，具結虛偽供述：「她（甲
　　○○　）是6月26日到7月3日送修，車子換新引擎，所以進
　  廠多日。」、「是。她的車子是白色三菱1800ＣＣ。」等證
    言，致該案被告甲○○因而受不起訴處分；因陸冠銓不服聲
　　請再議，才經台灣高等法院檢察署發回續行偵查起訴。
    乙○○於發回續行偵查，91年6月4日偵訊時，自白甲○○只
    索取估價單並無將車輛送修情事。甲○○告知乙○○，被陸
    冠銓騙了很多錢，陸冠銓被打要告甲○○。之前於偵查中的
    供述，是應甲○○的要求而配合甲○○陳述等語。
貳、92年1月14日修正通過的刑事訴訟法施行前，已繫屬於各級
    法院的案件，其後的訴訟程序，應依修正後刑事訴訟法終結
    ；但刑事訴訟法修正施行前，已依法定程序進行的訴訟程序
    ，其效力不受影響。刑事訴訟法施行法第7條之3明白規定。
    刑法偽證罪的處罰範圍並不及於司法警察官或司法警察詢問
    時，故證人或通譯於司法警察官或司法警察詢問時，並無令
    具結的必要。
    員警於詢問時未錄音、未命證人具結，並無違法，其證言依
    刑事訴訟法施行法第7條之3規定，效力不因刑事訴訟法的修
    正而受影響，仍有證據能力。
    司法警察官或司法警察依法定程序製作的詢問筆錄，即屬刑
    事訴訟法第165條第1項規定可為證據的筆錄。法院依直接審
    理方式，顯示於公判庭加以調查，並經言詞辯論，有證據能
    力（最高法院95台上5973號判決參照）。
    被告及辯護人除就證人黃俊隆，90年7月19日警詢的證述，
    指稱未經具結不具證據能力，應屬誤會之外，對於其他證據
    的證據能力均不爭執，且均未聲請詰問證人或同案被告。
參、認定犯罪事實所憑的證據及理由
一、告訴人陸冠銓對於前述被剝奪行動自由、傷害及強迫簽發本
    票等事實的指訴。
二、告訴人陸冠銓傷情的診斷證明書。
三、告訴人坦承於本案前，曾簽發如被告甲○○所稱均未兌現，
    發票日均為91年6月12日，記名被告甲○○，面額分別為30
    萬、50萬及20萬元的本票3張（偵卷29頁，均影本）。
    可證告訴人與被告甲○○間確實有財務糾紛。
四、被告與告訴人對於被告委託告訴人買賣上市股票，約虧損
    200萬元的事實，供述一致（偵卷第5頁反面第2-4行、第9頁
    反面第8-11行）。
五、告訴人住處外監視錄影帶勘驗筆錄、內政部警政署刑事警察
    局96年3月8日，刑鑑字第960032207號函及所附摘錄的監視
    錄影帶畫面，及證人即曾勘驗前述影帶的員警林俊宏證述：
    「當時有陪告訴人去看社區錄影帶，有看到白色車子出入，
　  告訴人稱就是那台車。攝影機只照到尾部，無法辯識廠牌、
    車牌．．．印象中錄影帶有一或二人從白色車子下車…。」
　　等語，可證告訴人的指述，並非憑空誣指。
六、證人黃俊隆於偵查中證述，從未對被告甲○○所駕駛的前述
    自用小客車進行任何維修、並未填載估價單上入廠及出廠日
    期等語。
    可證被告甲○○的車輛因換新引擎，所以進廠多日一情並非
    事實。
七、估價單一張：證人黃俊隆坦承，應被告甲○○的要求而出具
    估價單，實際上並無修車的事實（偵續卷第15頁反面）。
八、被告乙○○於91年2月8日虛偽證言的偵查筆錄及證人結文。
九、被告乙○○前述被告甲○○的車輛因換新引擎，所以進廠維
    修多日等不實證言，是受被告甲○○教唆，已經被告乙○○
    坦白承認（偵續卷16頁、原審17頁）。
肆、被告的辯解
一、關於妨害自由及傷害犯行
　  被告甲○○援用原判決第11頁的記載：「陸冠銓對於：（一
    ）被告甲○○是單純約陸冠銓見面或佯稱其老闆的小姨太擬
    委託陸冠銓買賣股票；（二）強押陸冠銓上車的人是2名男
    子或3名男子；（三）毆打陸冠銓的兩名男子與事後持本票
    向陸冠銓討債的2名男子是否相同；（四）陸冠銓遭甲○○
    等人強迫簽下的本票面額究為200萬元、100萬元或3張各面
    額50萬元；（五）陸冠銓遭強迫簽下本票的地點是在堤防邊
    或垃圾場內。」以及用以強押陸冠銓的車輛，究是TOYOTA
    或是三菱廠牌白色車輛，等細節的出入作為否認犯行的辯解
    。
二、被告甲○○辯稱，只委請黃俊隆估價，而實際為被告甲○○
    維修車輛的人是乙○○；車輛確實於前述期間，委請乙○○
    修理；偵查庭之前只是請乙○○將以上的事實據實陳述，並
    未教唆乙○○虛偽證言等語。
三、被告乙○○否認曾為不實證言，辯稱確實曾在崇晟公司對面
    的空地為甲○○維修前述白色自小客車；第一次於偵查中結
    證所言並無不實等語。
伍、對於被告辯解的認定
一、告訴人的陳述若有部分前後不符，或相互岐異，究竟何者可
    採，法院應本於自由心證加以斟酌，並非一有不符或矛盾，
    即認為全部不可採信；尤其關於行為動機、手段過程及結果
    等細節，告訴人指陳的基本事實陳述，若與真實性無礙，仍
    得予以採認。
二、告訴人於警詢3次的指述，一致指稱，被告甲○○駕車到告
    訴人住家附近，雖有3人同行；但始終陳述強押告訴人上車
    、毆打及強迫開立本票的人只有2名男子；90年11月27日偵
    訊，告訴人仍然指述如一（偵卷第35頁反第5行）。因此，
    當日與被告同行的3人究竟是3男或2男1女，不足以動搖告訴
    人所指述被告夥同2名男子實行傷害、妨害自由及強制犯行
    的核心事實。
    關於被告甲○○委託告訴人買賣上市股票虧損約200萬元的
    事實，被告與告訴人的陳述相互一致，如前述，因而發生為
    錢財而引起的本案糾紛。則被告甲○○究竟強迫被告簽下的
    本票面額究為200萬元、100萬元或面額各50萬元的本票3張
    ，無礙於告訴人遭被告甲○○等強迫簽發本票的事實認定。
    被告既然供稱，遭告訴人虧損200多萬元，告訴人至今未償
    還。則告訴人所陳，90年6月29日被迫簽發本票後，被告甲
    ○○續有推由2名不詳姓名的成年男子，向告訴人催討給付
    本票票款行為的指訴，應認可以採信；但該2名男子並未實
    行不法手段向告訴人催討，也無證據足以證明此2人於此之
    前即與被告甲○○具有本案犯行的共同犯意聯絡，且所為屬
    於被告甲○○實行強制犯行後的不罰後行為。
    因此，向告訴人催討給付的2名男子與前述6月29日與被告甲
    ○○共同挾持、毆打及強迫簽發本票的2名男子，是否相同
    的2人，對於前述犯罪事實的認定不生影響。
    台北縣蘆洲市○○路底即是堤防，現場堆放雜物，稱其為垃
    圾場，並不會因此使人誤認告訴人先後所陳「台北縣蘆洲市
    ○○路底堤防邊」與「台北縣蘆洲市○○路底垃圾場」是不
    同的2處所。此為曾任職台灣板橋地方法院三重簡易庭的法
    官職務上所知的事實。
    被告甲○○以此指稱告訴人所述行為地前後不符的辯解不可
    採信。
    告訴人始終指述，被告甲○○駕駛白色三菱廠牌自用小客車
    而為本案犯行；卷證所顯示「一白色TOYOTA車押他」，其實
    是證人即員警林俊宏，非於行為時在場之人，於偵查中的陳
    述（偵續卷第22頁反面倒數第2行）。
    被告甲○○以此等不同人所為「三菱廠牌」或「TOYOTA廠牌
    」的陳述，作為告訴事實有細節出入的辯解，也不可採信。
三、關於估價單，依被告2人的供述，90年7月2日，既然是修繕
    完成日，崇晟公司應是開具統一發票或收據，而不是開立尚
　　處於議價階段的「估價單」。
    估價單填載的日期，「90年6月27日、90年7月2日」，也顯
    然與被告2人所稱的修車期間，90年6月26日至同年7月3日，
    不相符；而被告甲○○教唆偽證、被告乙○○偽證的犯行，
　　已經證實如前述理由參。被告2人就此所為的否認陳述，均
　  不可採信。
    被告2人此等偽證的犯行，並證實被告甲○○前所為傷害、
    剝奪告訴人行動自由及強制告訴人簽發本票等犯行，可以認
    定是事實；至於被告甲○○是以如何的藉詞誘使告訴人外出
    ，因而被挾持上車；因為「藉口」並非犯罪構成要件事實，
    因此，對於相關犯行的認定並無影響。
陸、撤銷改判的理由
一、撤銷原判決的理由
（一）被告甲○○觸犯傷害、剝奪他人行動自由、強制罪及教唆
      偽證罪，事證明確。
　    原判決既認定被告甲○○被起訴的傷害、剝奪告訴人行動
      自由及強制犯行，犯罪不成立；應即不存在必須另外實行
      與「案情有重要關係之事項」的偽證行為；而原判決卻反
      而認定被告2人成立教唆偽證及偽證罪，應有誤會。
（二）原判決第3頁倒數第2行至第4頁第15行，認定被告乙○○
      就偽證犯行已經於偵查中自白，但漏未援引刑法第172 條
      減輕或免除刑罰。
二、自為判決的論罪科刑理由
（一）被告甲○○部分
１、被告甲○○所為，觸犯刑法第277條第1項傷害罪、第302 條
    第1項妨害自由罪、第168條教唆偽證罪。
２、被告甲○○教唆原無犯意的證人乙○○犯偽證罪，為教唆犯
    ，應依其所教唆的偽證罪處罰。
３、所為強制告訴人簽本票行為，觸犯刑法第304條強制罪。
    此部分犯行屬於前述刑法第302條第1項妨害自由犯行的低度
    行為，應吸收於第302條第1項妨害自由罪行中，不另論罪。
４、前述第277條第1項、第302條第1項傷害及妨害自由罪行，與
    姓名不詳2成年男子間，因具有犯意聯絡，行為分擔，均為
    共同正犯。
    以上二罪行，並因具有方法目的裁判上一罪關係，依刑法第
    2條第1項前段，比較新舊法適用的結果，應依修正刪除前刑
    法第55條牽連犯規定，從重論以第302條第1項妨害自由罪。
５、所犯妨害自由罪與事後因被控訴而另實行的教唆偽證罪，犯
    意各別，構成要件不同，應分論併罰；公訴人認為兩罪間具
    有裁判上一罪關係，應屬誤會。
（二）被告乙○○部分
１、被告乙○○所為，觸犯刑法168偽證罪。
２、被告乙○○於所虛偽陳述的案件，裁判確定前發回續行偵查
    程序中自白，依刑法第172條規定減輕刑罰。
（三）審酌被告甲○○確實因委託告訴人買賣上市股票，而將其
      母所遺，用供被告甲○○留學的費用200多萬元虧損耗盡
      ；告訴人於第一次警詢，刻意隱瞞此等事實，之後才據實
      陳述，並坦承因此與被告產生財務糾紛（偵卷第35頁反面
      第2答）。被告甲○○對告訴人所實行的行為，固然違法
      ，但惡性尚未達於深重程度；被告甲○○、乙○○偽證行
      為妨害國家司法權的行使，致生無益訴訟程序的進行，被
      告甲○○事後仍否認犯行；被告乙○○雖曾於續行偵查程
　　　序自白犯行，但其後因與被告甲○○為同案被告，有所顧
　    忌而附和被告甲○○所為的確有修車的辯解等犯罪動機、
      目的、手段、所生危害、所受的刺激、智識程度，以及被
　　　告甲○○與告訴人的關係等一切情狀，分別量處如主文所
  　　示刑罰，並依刑法第2條第1項前段規定，引用修正前刑法
　    第51條第5款，定被告甲○○應執行之刑。
（四）被告甲○○、乙○○前均未曾受有期徒刑以上刑罰的宣告
      ，有本院被告前案紀錄表可憑。
      被告乙○○的犯意並非源自於其本身的惡意侵擾司法；被
      告甲○○因產財上的損失一時失慮觸犯刑典之後，仍勉力
      端正行為，並已留學取得博士學位返國，已經辯護人當庭
      陳明。被告2人均有正當職業，經此偵審程序的教訓，當
      知警惕，應無再犯可能，並無必得對其2人施以機構性處
      遇的必要。因此，併均宣告緩刑如主文。
柒、適用法律
一、刑事訴訟法第369條第1項前段、第364條、第299條第1項前
    段。
二、刑法第2條第1項前段、第28條、第29條、第168條、第172條
    、第277條第1項、第302條第1項、第74條第1項第1款；修正
    前第51條第5款、第55條。
三、罰金罰鍰提高標準條例第1條前段。
中　　華　　民　　國　　96　　年　　5 　　月　　31　　日
    　　　　　　　　　刑事第六庭審判長法　官  林堭儀
　　　　　　　　　　　　　　　　　　  法　官  陳玉雲
　　　　　　　　　　　　　　　　　　  法　官  郭豫珍
以上正本證明與原本無異。
如不服本判決，應於收受送達後十日內向本院提出上訴書狀，其
未敘述上訴之理由者並得於提起上訴後十日內向本院補提理由書
（均須按他造當事人之人數附繕本）。
                                      書記官  胡勤義
中　　華　　民　　國　　96　　年　　6 　　月　　1 　　日
附錄：本案論罪科刑法條全文
中華民國刑法第168條
（偽證罪）
於執行審判職務之公署審判時或於檢察官偵查時，證人、鑑定人
、通譯於案情有重要關係之事項，供前或供後具結，而為虛偽陳
述者，處7年以下有期徒刑。
中華民國刑法第277條
（普通傷害罪）
傷害人之身體或健康者，處 3 年以下有期徒刑、拘役或 1 千元
以下罰金。
犯前項之罪因而致人於死者，處無期徒刑或 7 年以上有期徒刑；
致重傷者，處 3 年以上 10 年以下有期徒刑。
中華民國刑法第302條
（剝奪他人行動自由罪）
私行拘禁或以其他非法方法，剝奪人之行動自由者，處 5 年以下
有期徒刑、拘役或 3 百元以下罰金。
因而致人於死者，處無期徒刑或 7 年以上有期徒刑，致重傷者，
處 3 年以上 10 年以下有期徒刑。
第 1 項之未遂犯罰之。
中華民國刑法第304條
（強制罪）
以強暴、脅迫使人行無義務之事或妨害人行使權利者，處 3 年以
下有期徒刑、拘役或 3 百元以下罰金。
前項之未遂犯罰之。
